【裁判字號】    91,交易,333
【裁判日期】    920410
【裁判案由】    過失傷害
【裁判全文】
臺灣臺南地方法院刑事判決                        九十一年度交易字第三三三號
    公  訴  人  臺灣台南地方法院檢察署檢察官
    被      告  甲○○
右列被告因過失傷害案件，經檢察官提起公訴（九十一年度調偵字第二四九號），本
院判決如左：
    主  文
甲○○無罪。
    理  由
一、公訴意旨略以：被告甲○○於民國（下同）九十一年二月二十七日下午，駕駛車
    牌號碼ＳＵ─３０３５號自小客車，沿台南市○○路○段由北往南方向行駛，於
    同日下午二時四十分許，行經該路段一七一號前作路邊停車時，原應注意臨時停
    車時，應依車輛順行方向緊靠道路右側，而依當時情形，又無不能注意之情事，
    竟疏未注意及此，而貿然斜向停車，適有同向在後亦未注意車前狀況之陳福德駕
    駛車牌號碼ＮＣＰ─２０８號重型機車，因煞避不及而撞擊該自小客車之左後方
    ，致陳福德因而受有頭部傷害合併腦震盪、頭皮撕裂傷、左大腿挫傷合併血腫、
    臉部擦傷、右腿燙傷等之傷害，甲○○於肇事後，犯罪未被有偵查權之公務員或
    機關發覺前，即向據報到場處理之警員表明係肇事者而自首，因認被告甲○○涉
    有刑法第二百八十四條第一項前段之過失傷害罪嫌。
二、按犯罪事實應依證據認定之，無證據不得推定其犯罪事實，又不能證明被告犯罪
    者，應諭知無罪之判決，刑事訴訟法第一百五十四條、第三百零一條第一項前段
    分別定有明文。又所謂認定犯罪事實之證據，係指足以認定被告確有犯罪行為之
    積極證據而言，如未發現相當證據，或證據不足以證明，自不能以推測或擬制之
    方法，以為裁判基礎。且刑事訴訟上證明之資料，無論其為直接證據或間接證據
    ，均須達於通常一般人均不致於有所懷疑，而得確信其為真實之程度，始得據為
    有罪之認定，若其關於被告是否犯罪之證明未能達此程度，而有合理性懷疑之存
    在，致使法院無從形成有罪之確信，根據「罪證有疑，利於被告」之證據法則，
    即不得遽為不利被告之認定，其以情況證據（即間接證據）斷罪時，尤須基於該
    證據在直接關係上所可證明之他項情況事實，本乎推理作用足以確證被告有罪，
    方為合法，不得徒憑主觀上之推想，將一般經驗上有利被告之其他合理情況逕予
    排除（最高法院七十六年臺上字第四九八六號、三十二年度上字六七號判例意旨
    參照）。再者，告訴人之告訴，係以使被告受有罪之判決為其終極之目的，因之
    ，告訴人所指述者，是否與事實相符，仍應調查其他證據以資審認，換言之，即
    必須藉由補強證據之存在，以增強或擔保告訴人（刑事訴訟程序上資格屬於證人
    地位）陳述之證明力，該證人（告訴人）之證述，始適合作為認定犯罪事實之基
    礎（同上法院五十二年臺上字第一三００號判例意旨參照），此合先敘明。
三、公訴人認被告甲○○涉有過失傷害行為，無非係以告訴人陳福德之指訴、道路交
    通事故調查報告表、現場照片、郭綜合醫院診斷證明書及臺灣省台南區車輛行車
    事故鑑定委員會鑑定為據。經查：
（一）按刑法上之過失者，係指行為人按其情節應注意，並能注意而不注意，或行為
      人對於構成要件事實，雖預見其發生而確信其不發生者而言，刑法第十四條定
      有明文，是刑法上過失行為之成立，應以行為人對該過失行為所生之構成要件
      結果、因果歷程有客觀之預見可能性及主觀預見可能性，且行為人基於此預見
      之可能性，而有違反客觀上之注意義務而致構成要件事實發生者，始足當之。
      又按汽車駕駛人可信賴其他參與交通之對方亦能遵守交通規則，同時為必要之
      注意，謹慎採取適當之行動，而對於不可預知之他方參予交通者之違規行為，
      並無預防之義務（最高法院七十四年臺上字第四二一九號判例意旨參照）。換
      言之，汽車駕駛人，因可信賴其他參與交通之對方亦能遵守交通規則，且衡諸
      日常生活經驗及一般合理駕駛人之注意能力，已為必要之注意，並已採取適當
      之措施，或縱未採取適當之措施，仍無法避免交通事故之發生時，該汽車駕駛
      人對於信賴對方亦能遵守交通規則乃竟違規之行為，自無預防之義務，難謂該
      汽車駕駛人即有能注意而不注意之過失，而令負過失之責任（最高法院九十年
      度臺上字第二四００號判決意旨參照）。是交通安全規則所由訂立之本旨，乃
      繫之於交通路權優先之概念，亦即關於他人違規行為所導致之危險，僅就【可
      預見，且有充足時間可採取適當之措施】以避免結果之發生時，負其責任，對
      於他人突發不可知之違規行為並無防止之義務。又刑法上之過失犯，以行為人
      對於犯罪結果之發生按其情節應注意，並能注意，而不注意者，始克相當；若
      事出突然，依當時情形，不能注意時，縱有結果發生，仍不得令負過失責任（
      最高法院八十七年度臺非字第三三七號判決意旨參照）。
（二）本案肇事地點係在台南市○○路○段一七一號前之路邊停車格上，被告甲○○
      之自小客車當時係沿臨安路一段慢車道上之停車格由北往南方向作路邊停車。
      而告訴人陳福德機車之行駛方向，依其於警訊中係供稱：「（問：請詳述肇事
      經過情形？）我於九十一年二月二十七日十四時四十分許駕駛ＮＣＰ─二０八
      號重機車後無載人，當時沿臨安路一段慢車道北向南行駛至上述事故發生地點
      ，我不知道發生了什麼事情，只知道與乙輛自小客車發生交通事故（指ＳＵ─
      三０三五號自小客車）」等語（見警訊卷第一頁），而目擊證人乙○○於檢察
      官偵訊時係到庭陳證：「（問：發生經過？）當時我店前停一台機車，他（即
      被告）要到我店收款，他先斜插在停車位內等我把機車牽走，他那時車子靜止
      不動斜停著（如相片所示），沒多久就有一位老先生騎機車撞到他車子的左後
      方」等語明確（見臺灣台南地方法院檢察署九十一年度偵字第七四二四號偵訊
      卷第十頁反面），並於本院審訊時到庭結證：「（問：本件車禍發生時你是否
      在現場？）有」、「（問：車禍情形？）當時剛好有客戶向我購物，我幫客戶
      把東西拿到門外，剛好被告車子這時開過來停在路邊準備作路邊停車，因為當
      時在一六七和一六九之間停車格有空位，剛剛被告說停車格在一七一號前是誤
      認的，因為該停車格前面有機車擋住我就幫他把機車牽走，然後被告就前進要
      進入停車格內，在停的時候被害人的車子就騎過來，追撞到汽車左後方」、「
      （問：當時機車的速度為何？）因為當時我正牽著機車並注意被告停車情形所
      以我就沒有注意到被害人機車情形」等語無訛（見本院九十二年三月十一日訊
      問筆錄），另依卷附之道路交通事故調查報告表其上之事故現場圖及現場相片
      所示，被告甲○○之車號ＳＵ─３０３５號自小客車係車頭及車身右半部已停
      入臨安路一段一七一號前之路邊停車格內，僅剩車身左後角尚突露在停車格外
      ，再由被告之自小客車係左後車角受損，告訴人陳福德之車號ＮＣＰ─２０８
      號重型機車係車前輪及右前擋板受損之情節觀之，足見被告當時是在臨安路一
      段一七一號前之路邊停車格上作路邊停車，且已將大部分車身斜停在停車格上
      有相當時間，在準備將全部車身停入停車格內時，始遭同向自後駛來之告訴人
      機車碰及無訛，並無任何併排臨時停車之情事。而被告既係在其遵行之車道內
      正常作路邊停車並非併排臨時停車，且已斜停在停車格內有相當時間並準備將
      車身全部駛入時，告訴人始自後駛來，故本件事故路權之歸屬上，被告顯具有
      絕對之優先性。復按汽車（含機車）行駛時，駕駛人應注意車前狀況，並隨時
      採取必要之安全措施，道路交通安全規則第九十四條第三項亦規定甚明，因而
      告訴人陳福德依交通規則其本應注意該處為設有路邊停車格之慢車道，可能會
      有車輛在路邊停車之車前狀況，應採取減速慢行以保持隨時可以煞停之安全措
      施，惟依告訴人陳福德於前揭警訊中所稱：「當時沿臨安路一段慢車道北向南
      行駛至上述事故發生地點，【我不知道發生了什麼事情】，只知道與乙輛自小
      客車發生交通事故」等語之情節判斷，顯然告訴人當時並未注意到其前方早已
      有車輛在路邊作停車之車前狀況甚明，是告訴人陳福德騎乘機車駛至該處肇事
      地點，未注意前方路邊停車格已有車輛作路邊停車之車前狀況，仍貿然持速直
      行，已侵害原即在該處停車格上作正常路邊停車者之用路權，具有可非難性。
（三）次按本件車禍事故應探究者，闕為被告甲○○【是否可預見，且有充足時間可
      採取適當之措施】。經查，被告甲○○於檢察官偵訊時係供稱：「（問：當日
      發生情形？）當日我是駕車沿臨安路行駛，到事故地點即油漆行門口時，因門
      口有一台機車，該店老闆娘要把機車牽走，讓我停車。後來就有一台機車自後
      撞上我汽車左後方後照燈。當時油漆行老板娘也有看到」、「（問：車子有無
      移動過？）我從到油漆行門口要停車時，車子就像相片上所示並未任何移動」
      等語（見臺灣台南地方法院檢察署九十一年度偵字第七四二四號偵訊卷第六頁
      正、反面），並於本院審訊時到庭陳稱：「（問：當時停車情形為何？）當時
      我要拜訪客戶乙○○他剛好住在臨安路一段一六九號，我開到臨安路一段該處
      時剛好臨安路一段一七一號前有一停車格，剛好停車格前方有壹台摩托車無法
      讓我的汽車全車駛入，剛好證人乙○○就站在該處就把機車移走，然後我起步
      準備停車，我剛好前進準備做路邊停車結果被害人機車就從後面開過來擦撞到
      我車子駕駛座左後方」等語（見本院九十二年三月十一日訊問筆錄），而參諸
      目擊證人乙○○前開所陳，被告當時係已將自小客車靜止斜停在停車格內有相
      當時間，並在待證人將阻道之機車牽走後準備前進將車身全部駛入，此時告訴
      人才騎車自後撞及斜停在停車格上之被告自小客車。而按被告當時係在路邊劃
      設之合法停車格上作路邊停車，且當時已將車身大部分斜停入停車格內並準備
      將全部車身駛入，一般人作路邊停車時，所注意者殆為自己車前之停車格狀況
      ，尤其在非以倒車方式停車，且在大部分車身均已停入停車格，只待再以前進
      方式將全部車身停妥在停車格內之情形下，因而是否能注意後方有無來車，並
      注意該來車是否會撞及在停車格上停車之車輛，此不無所疑，況告訴人係在被
      告自小客車靜止斜停在停車格內有相當時間，始撞及該自小客車左後車角，衡
      情被告應無法預見在設有合法停車格之道路，且已在停車格上作路邊停車有相
      當時間之情況下，告訴人猶會未注意如此之車前狀況，而突如撞及已斜停在停
      車格上作正常路邊停車之車輛。又被告於本院審訊時亦自承伊在發生車禍前並
      未看見後方有來車等語，且參以證人乙○○前開所陳，被告車子係靜止不動斜
      停在停車格時遭告訴人之機車撞及，堪認告訴人係突然自後駛來，被告亦無足
      夠之時間反應，顯見告訴人係突然自後駛來而撞到被告已斜停在停車格上之車
      輛甚明。再觀之現場照片，本案肇事地點之台南市○○路○段一七一號前該處
      路邊停車格係劃設在商家林立之慢車道上，該停車格後方（即北側）除有店家
      擺立地面上之招牌阻礙視線外，其後尚有多輛自小貨車接續停放在同向路邊，
      顯然該處停車格之後方視野不佳，則以被告當時係坐在車內並已將車身右前半
      部斜停在停車格內之情形來看，被告於路邊作停車並準備將全車前行停入格內
      時，縱仍能邊前進邊回頭觀看後方有無來車，亦無有良好之視距可得查知後方
      狀況而可採取適當之措施，因而依被告之路邊停車狀況，尚不足為被告有過失
      之認定。
（四）再就本件被告甲○○及告訴人車輛受損照片及前開道路交通事故調查報告表查
      悉，被告甲○○之汽車係左後角擦損，告訴人之機車則係機車前輪、右前擋板
      擦損，有前開汽車及機車現場照片可稽，而被告甲○○當時係沿臨安路一段一
      七一號慢車道上之停車格由北向南前行作路邊停車，告訴人之機車則係沿臨安
      路一段慢車道同向自後駛來，已如前述，是足認被告甲○○之車輛應係在臨安
      路一段一七一號前之路邊停車格上作路邊停車，且已將大部分車身斜停在停車
      格上有相當時間，並準備將全部車身前行停入停車格內時，適告訴人同向自後
      駛來，因未注意前方路邊停車格已有路邊停車之車前狀況，而擦撞到被告斜停
      突露在停車格外車身左後角。又被告甲○○既係在路邊劃設之合法停車格上正
      常作路邊停車，且當時已將車身大部分斜停入停車格內並準備前行將全部車身
      駛入，其既然無法預見自後方駛來之告訴人會未注意車前狀況，且又無從查知
      車行後方狀況而可採取適當之措施，而被告車輛既係停車時遭告訴人同向自後
      駛來撞及，被告自無所謂「未注意車前狀況」之可言，且被告係已將車斜停入
      停車格內並非「併排臨時停車」，被告亦無有何違反道路交通安全規則第一百
      十一條第一項第五款之規定，從而自不得無由即遽論被告甲○○有疏失之刑責
      。
（五）又本件肇事事故雖經檢察官送請臺灣省台南區車輛行車事故鑑定委員會鑑定，
      鑑定結果為：「一、陳福德駕駛重機車，未注意車前狀況，為肇事主因。二、
      甲○○駕駛小客車，違規斜向暫停，為肇事次因」，然嗣經被告聲請再行鑑定
      ，經臺灣省車輛行車事故覆議鑑定委員會卻認：「本案若甲○○駕駛自小客車
      向右路邊停車斜停時即被陳福德駕駛重機車碰及左後角肇事則一、陳福德駕駛
      重機車，未注意車前狀況，為肇事主因。二、甲○○駕駛小客車，未靠邊而斜
      向暫停，為肇事次因。若柯車斜停已有相當時間才被陳車碰及，則一、陳福德
      駕駛重機車，未注意車前狀況撞及前方斜停車輛，為肇事原因。二、甲○○無
      肇事因素」，即覆議結果係認定，如被告甲○○之車輛斜停已有相當時間才被
      告訴人陳福德之機車碰及，被告並無肇事因素，已推翻原鑑定報告所謂被告為
      肇事次因之認定。而查臺灣省台南區車輛行車事故鑑定委員會鑑定意見中，對
      於被告為肇事次因之認定，依該鑑定委員會所引用之法規依據為道路交通安全
      規則第一百十一條第一項第五款之規定觀之，似以被告有「併排臨時停車」為
      主要依據，惟上開依據既已經本院闡明被告未有上開違規併排臨時停車行為，
      已如前述（見理由第三項第二款），是該次鑑定意見書顯有不完備之處。且鑑
      定報告僅為形成法院心證之資料，對於法院並無拘束力，故待證事項雖經鑑定
      ，法院仍應本於職權予以調查，以期發現事實之真相，不得僅以鑑定報告為判
      決之唯一依據（最高法院五十七年度臺上字第三三九九號判例參照）。是前開
      認定被告有肇事因素之鑑定意見既存有疑義，自不足為被告不利事證。而本院
      既認定被告係在臨安路一段一七一號前之路邊停車格上作路邊停車，且已將大
      部分車身斜停在停車格上有相當時間，在準備將全部車身停入停車格內時，始
      遭同向自後駛來之告訴人機車碰及，則臺灣省車輛行車事故覆議鑑定委員會覆
      議意見書就與本院上開調查結果相同部分，自可作為有利被告之佐證。
四、綜上所述，被告甲○○在路邊停車格上作路邊停車，且已將大部分車身斜停在停
    車格上有相當時間，並已準備將全部車身前行停入停車格內，應可信賴於其後方
    駛來之告訴人亦能遵守交通規則，同時為必要之注意，其對於告訴人毫無預警侵
    犯他人合法停車用路權之未注意車前狀況違規行為，並無預防之義務，況被告車
    身大部分已停入停車格內，且已停在該處有相當時間始遭告訴人騎車自後撞及，
    被告對後方來車自無從採取相當應變措施避免危險之發生，況被告甲○○本身並
    未有何併排臨時停車行為，已如前述，應認被告甲○○就本件車禍之發生已盡相
    當之注意義務，並無過失之情事，是被告甲○○所辯，係告訴人突如其來自後撞
    及，其無法預防等情，自非虛妄，應堪採信，此外，復查無其他積極證據足認被
    告甲○○涉有過失傷害罪嫌，是公訴人認被告甲○○有過失傷害之犯行，尚屬不
    能證明，根據「罪證有疑，有利被告」之證據法則，自應依法為無罪諭知，以示
    平允。
據上論斷，應依刑事訴訟法第三百零一條第一項，判決如主文。
本案經檢察官劉聰熙到庭執行職務。
中      華      民      國      九十二      年    四      月    十    日
                                      臺灣臺南地方法院交通法庭
                                          法  官  張  瑛  宗
右正本證明與原本無異。
如不服本判決，應於判決送達後十日內，向本院提出上訴狀。
                                          書記官  陳  志  德
中      華      民      國      九十二      年      四      月    十    日


司法院資訊處製作；財團法人民間司法改革基金會備份。
